【裁判字號】    97,簡上,53
【裁判日期】    970703
【裁判案由】    確認本票債權不存在
【裁判全文】
臺灣士林地方法院民事判決              97年度簡上字第53號
上  訴  人  甲○○
訴訟代理人  蔡岳泰律師
            陳柏廷律師
被 上訴 人  乙○○
訴訟代理人  廖美智律師
複 代理 人  丙○○
上列當事人間確認本票債權不存在事件，上訴人對於中華民國97
年2 月22日本院士林簡易庭96年度士簡字第1631號第一審判決提
起上訴，本院於97年6 月19日言詞辯論終結，判決如下：
    主      文
上訴駁回。
第二審訴訟費用新臺幣捌仟壹佰元由上訴人負擔。
    事實及理由
一、被上訴人起訴主張：上訴人前於未向伊為提示之情況下，執
    伊所簽發，如附表所示之本票（下稱「系爭本票」）向臺灣
    桃園地方法院聲請本票強制執行，並經該院以96年度票字第
    7459號裁定准予強制執行在案。惟系爭本票上所載發票日及
    利息以週年利率20% 計算之約定，均為上訴人於收受系爭本
    票後所自行添具，故系爭本票當屬欠缺絕對應記載事項而無
    效，爰訴請確認系爭本票債權不存在等語。
二、上訴人則以：伊於民國96年7 月10日將系爭本票交予被上訴
    人於發票人欄用印時，業已完成發票日及票面金額之記載，
    ，且被上訴人簽發系爭本票之目的，乃在擔保訴外人金展國
    際開發有限公司（下稱「金展公司」）及政軒國際開發有限
    公司（下稱「政軒公司」）對訴外人振國實業有限公司（下
    稱「振國公司」）之債務，故系爭本票當屬有效。伊既係基
    於善意自前手振國公司處取得有效之系爭本票，無論有否向
    被上訴人提示，依法均得依票據文義行使權利，被上訴人之
    主張顯然無據等語，資為抗辯。
三、原審對於被上訴人之請求，判決其全部勝訴。上訴人全部聲
    明不服，並聲明：(一)原判決廢棄。(二)被上訴人第一審之訴駁
    回。被上訴人則聲明：請求駁回上訴。
四、兩造不爭執之事實：
  (一)系爭本票上「乙○○」之印文為被上訴人親自用印。
  (二)被上訴人於系爭本票上用印時，兩造間並未特別約定利息，
    系爭本票上亦未載明利息之計算方式。而系爭本票上「依年
    利息20% 計算」之印文，則係上訴人收受被上訴人所交付之
    系爭本票後，於向法院聲請本票裁定之前所自行加蓋。
  (三)被上訴人於系爭本票發票人欄用印時，其上面額50萬元之記
    載即已存在。
五、得心證之理由：
    被上訴人雖不否認系爭本票上之印文為伊所蓋，惟主張系爭
    本票上之發票日非伊所填寫，且伊將系爭本票交付上訴人時
    ，發票日並未填載等語，惟為上訴人所否認，並辯稱伊於系
    爭本票上記載票面金額及發票日後始交予被上訴人蓋印，是
    於被上訴人簽發交付系爭本票之前，發票日已填載完畢等語
    。經本院於97年4月28日準備程序，依民事訴訟法第270條之
    1 規定，整理並協議兩造簡化本件爭點為：被上訴人於簽發
    系爭本票時有無記載發票日？茲詳述如下：
  (一)系爭本票係被上訴人、訴外人陳亮瑩於與上訴人、訴外人馬
    振隆會面協商金展公司、政軒公司積欠振國公司之債務不成
    ，已開車離去後，又應上訴人要求路邊停車，上訴人隨即進
    入被上訴人車內，並以自備之空白本票當場填載面額後交由
    被上訴人蓋印等情，為兩造所不爭執（北院卷第1至2頁、原
    審卷第14頁），應堪認定。亦即上訴人係於匆忙之情況下，
    在被上訴人車上以自備空白本票臨時填載後交予被上訴人蓋
    印，另參諸系爭本票上確未記載到期日一節，顯見上訴人縱
    有相當之商業票據經驗，惟衡諸常情，仍有於匆忙間漏未填
    載發票日之可能。至於被上訴人於上訴人鍥而不捨地要求下
    ，縱願簽發本票以擔保金展公司及政軒公司之部分債務，惟
    於簽發系爭本票之際，如發現上訴人漏載發票日，無論基於
    一般人驅利避害即儘量規避債務之心理，抑或聽信上訴人表
    示「只求心安」、「慢慢還」之說詞（詳後述），均可能故
    意不提醒上訴人補填發票日。是上訴人辯稱兩造均有相當之
    商業票據經驗，均不可能簽發、交付及收受未載發票日之本
    票，否則即有違常理等語，容有誤會，洵不足採。
  (二)系爭本票上之文字，均為上訴人以同一枝筆所寫，亦為兩造
    所不爭執，且被上訴人於系爭本票上用印時，兩造間並未特
    別約定利息，系爭本票上亦未載明利息之計算方式，至於系
    爭本票上「依年利息20% 計算」之印文，則係上訴人於收受
    被上訴人所交付之系爭本票後，於向法院聲請本票裁定之前
    所自行加蓋，已如前述，足徵上訴人確有於系爭本票簽發並
    交付後，未經被上訴人同意，擅自於系爭本票加註利息之情
    事。則依上訴人之行事作風，自亦可能於被上訴人簽發並交
    付系爭本票後，嗣因發現漏未填載發票日，而擅自於系爭本
    票上填載發票日。
  (三)證人陳亮瑩於97年2 月1 日原審言詞辯論時到場結證稱：「
    ... 但我請原告停車，最後原告將車停在路邊，被告敲我車
    窗，向我表示希望我二人簽發100 萬元本票給他，我要求被
    告由我與原告各簽發50萬元本票，如果將來金展及政軒公司
    無法還款，我與原告各負擔50萬元債務，至少振國公司兩百
    多萬元債權還可以獲償一半，當時太陽很大，被告要求上車
    談，我讓他進入後座，我表示沒帶本票，被告說他有，並當
    場填上票面金額，我記得我拿到的本票只有填載國字及阿拉
    伯數字50萬元金額，日期完全沒寫，且被告當時強調他只是
    求心安，讓我們慢慢還就可以，還多還少沒關係，我從來沒
    有用過本票，我只用過公司支票，我看日期都沒填，認為將
    來即使我另外找工作慢慢還，都能夠清償才對，不料一個多
    月後，就收到本票裁定，且利息高達年息百分之20」等語（
    原審卷第26頁），非但與常情無違，且核與被上訴人之主張
    及上開(一)、(二)之情節相符，本院自不得僅以證人與被上訴人
    間可能利害與共為由，而拒予採信。是被上訴人主張系爭本
    票發票日之記載乃上訴人於收受系爭本票後自行填載一節，
    堪認為真正。被上訴人交付系爭本票時，既未填載發票日，
    系爭本票即欠缺絕對必要記載事項，依據票據法第11條第1
    項前段之規定，系爭本票應屬無效票據。
  (四)又因證人陳亮瑩上開證言一再強調「本票只有填載國字及阿
    拉伯數字50萬元金額，『日期完全沒寫』」、「我看『日期
    都沒填』」等語，而非謂因上訴人表示「慢慢還」所以才沒
    寫日期，是上訴人辯稱伊縱同意被上訴人慢慢還款，亦僅未
    填載與還款期限有關之到期日，而非發票日等語，並不足採
    。
  (五)再被上訴人與證人陳亮瑩或因曾承諾願擔保金展公司、政軒
    公司之部分債務，或為避免上訴人之催債及騷擾，提出各自
    讓步之條件，以早日解決問題，衡屬事理之常。是證人陳亮
    瑩於原審雖曾證稱：「... 接著被告就到原告家裡，且騷擾
    我前夫，我與原告曾以一人30萬元向被告表示和解之意，被
    告也不接受，我只好與原告各自提起訴訟」等語，惟並不足
    以反證被上訴人與證人陳亮瑩所簽發之本票係屬有效。是上
    訴人辯稱系爭本票如為無效票據，被上訴人與證人陳亮瑩即
    無庸負發票人責任，根本無須就票據債務希望與上訴人達成
    和解等語，亦不足採。
  (六)至於證人陳亮瑩對上訴人所提起之另案（臺灣臺北地方法院
    臺北簡易庭96年度北簡字第49650 號），雖經法院判決證人
    陳亮瑩敗訴（本院卷第13至16頁），且未經上訴而確定；嗣
    對上訴人提出刑事偽造有價證券之告訴，亦經臺灣臺北地方
    法院檢察署檢察官為不起訴處分（97年偵字第7156號，本院
    卷第55至56頁），惟基於審判獨立之原則，本院本即不受該
    確定判決及刑事不起訴處分之拘束，且因另案之當事人及訟
    爭本票均與本件不同，亦無既判力或爭點效之可言。況證人
    陳亮瑩未上訴所考量之可能因素甚多，至少其嗣已對上訴人
    提出刑事偽造有價證券之告訴，顯見其對另案判決並未甘服
    ，是本院亦不得僅以證人陳亮瑩於另案遭敗訴判決未上訴為
    由，即認其亦認同另案判決所認定之事實。
  (七)另本院受命法官於準備程序依民事訴訟法第270條之1規定，
    整理並協議兩造簡化本件爭點之後，依同條第3 項前段之規
    定，兩造本應受該協議之拘束。惟上訴人竟於本院最後言詞
    辯論期日所提出之民事辯論狀之末，於該爭點之外，提出新
    攻擊防禦方法：伊要求被上訴人於系爭本票背面簽名並記載
    身份證統一編號以示不論事前、事後，親蓋或代填，皆有概
    括授權之證明等語，非但違反兩造上開協議，並違反民事訴
    訟法第436 條之1 第3 項準用同法第447 條第1 項前段之規
    定，上訴人復未釋明有同法第447 條第1 項但書所列各款之
    事由，依同條第3 項之規定，自應予駁回。況稽諸系爭本票
    （見本院卷第57頁彩色影本），被上訴人僅在系爭本票背面
    簽名並記載身份證統一編號，客觀上至多屬於背書之性質，
    尚不足以推論被上訴人有概括授權上訴人事後代填發票日之
    意思，附此敘明。
四、綜上所述，被上訴人簽發並交付系爭本票時，既未載明發票
    日，系爭本票即屬無效票據，前已認定。從而，被上訴人訴
    請確認系爭本票債權不存在，即屬有據，應予准許。原審為
    上訴人敗訴之判決，核無違誤，上訴意旨指摘原判決不當，
    求予廢棄改判，為無理由，應駁回其上訴。
五、本件第二審訴訟費用額確定為8,100 元（即上訴人所預繳之
    第二審裁判費8,100 元），並應由上訴人負擔。
六、本件判決基礎已臻明確，兩造其餘之攻擊防禦方法及訴訟資
    料經本院斟酌後，核與判決不生影響，無一一論述之必要，
    併予敘明。
據上論結，本件上訴為無理由，依民事訴訟法第436 條之1 第3
項、第449 條第1 項、第78條、第87條第1 項，判決如主文。
中    華    民    國    97    年    7     月    3     日
                  民事第二庭  審判長法官  俞慧君
                              法      官  王本源
                              法      官  張國勳
以上正本證明與原本無異。
本件判決不得上訴。
中    華    民    國    97    年    7     月    4     日
                              書  記  官  周玉惠
附表：
┌────┬──────┬──────┬──────┬────────┐
│  票號  │面額(新臺幣)│發票日(民國)│到期日(民國)│    其他記載    │
├────┼──────┼──────┼──────┼────────┤
│CH653728│   50萬元   │96年7 月10日│    空白    │免除作成拒絕證書│
└────┴──────┴──────┴──────┴────────┘


司法院資訊處製作；財團法人民間司法改革基金會備份。
